最高法院刑事判決　　　　　　　　　　　　　　　八十六年度台上字第五六七○號
　　上訴人　台灣高等法院高雄分院檢察署檢察官
　　被　告　甲　○
右上訴人因被告貪污案件，不服台灣高等法院高雄分院中華民國八十六年一月六日第
二審更審判決（八十五年度上更(一)字第三○一號，起訴案號：台灣高雄地方法院檢察
署八十三年度偵字第一○五六五號），提起上訴，本院判決如左：
    主  文
原判決撤銷，發回台灣高等法院高雄分院。
    理  由
本件原判決撤銷第一審不當之判決，改判論處被告甲○連續依據法令從事公務之人員
，侵占公有財物罪刑，並說明被告被訴侵占原判決附表編號一等人委託其代繳之保險
費不成立犯罪，另應於民國八十三年三月份發給鄰長、里服務小組成員之交通費、報
費計新台幣（下同）四千五百六十元及八十三年二月間代領應發予低收入戶張金釵家
屬之急難救助金一萬元部分，係犯罪不能證明，惟因與科刑部分係以裁判上一罪關係
起訴，故不另為無罪之諭知，固非無見。
惟查：(一)審理事實之法院對於被告有利及不利之證據，應一律注意詳為調查，綜合全
案證據資料，本於經驗法則以定其取捨，並將取捨證據及得心證之理由於判決內詳為
說明，故證據雖已調查，而尚有其他部分並未調查，仍難遽為被告有利或不利之認定
。本件依原判決之認定，被告因與原判決附表編號一等人達成代繳保險費協議，則該
按月應發給之公有財物交通費固已轉為被告私下受託持有之款項，而非應發未發之公
款。然被告對於上開自八十二年十二月至八十三年二月止受託應按月代繳之保險費款
項（八十二年十二月起每月六百元），並未依約繳納，遲至八十三年三月十七日始將
積欠之保險費計一萬二千六百元一次補繳，此不僅為被告所自承，且有收款收據在卷
可稽（見偵查卷第三十七頁），況證人即高雄市鼓山區公所承辦員林月春亦結證：「
由甲○收齊保費後，再交給我們，甲○的錯是在八十三年三月初才繳款，保費原則上
要在隔月繳，但可以再寬限三十日，就此事我已有跟被告催過，但每次被告都說好而
已」（見一審卷第七十三頁），則被告既經承辦人多次催繳保險費，仍拒不繳納，公
訴人指其有侵占意圖，似非全然無據，原判決僅依被告已於事後補繳而認其非侵占，
不免速斷。(二)證人即高雄市鼓山區寶樹里里長洪義信於法務部調查局高雄市調查處調
查時證稱：「張金釵亡故後……拿到張金釵死亡證明書轉交給甲○，委託他辦理申請
救助金，甲○於八十三年元月二十一日提出申請……曾於八十三年二月中旬及八十三
年二月間二次詢問甲○救助金核發了嗎﹖甲○均表示尚未核發，後來我向蔡文龍查詢
……發現該救助金早已核發，我即向甲○催討，甲○始於八十三年三月中旬交給我代
申請之救助金一萬元……」等語（見偵查卷第十二頁背面），核與被告親筆自白書所
載：「八十三年元月二十一日以里長名義申請急難救助，於元月二十二日領取急難救
助金一萬元，亦與自己身上的錢混在一起使用，至八十三年三月中旬交給里長洪義信
」相符（見同上卷第十頁），原判決就上開不利被告之供述，未予審究，判決理由內
亦未詳加說明不予採信之理由，亦非允洽。(三)按刑法第五十九條規定之酌量減輕其刑
，必須犯罪時有特殊之原因與環境，在客觀上足以引起一般同情，認為即予宣告法定
低度刑期，仍嫌過重者始有其適用。本件原判決既認被告係連續侵占公有財物，在國
家政策及社會一般人之觀感上如何能足以引起一般人之同情，原判決未予說明，徒以
所得財物非鉅，犯後態度良好等屬於刑法第五十七條科刑輕重之標準，引為刑法第五
十九條減刑之論據，難謂適法，上訴意旨執以指摘原判決不當，非無理由，應認原判
決有撤銷發回更審之原因。
據上論結，應依刑事訴訟法第三百九十七條、第四百零一條，判決如主文。
中      華      民      國    八十六    年      九      月    二十五    日
                              最高法院刑事第五庭
                                  審判長法官  陳  錫  奎
                                        法官  洪  清  江
                                        法官  李  璋  鵬
                                        法官  劉  介  民
                                        法官  劉  敬  一
      右正本證明與原本無異
                                              書  記  官
中      華      民      國    八十六    年      十      月      二      日
